臺灣士林地方法院民事判決
110年度訴字第1327號
原      告  葉正信  
訴訟代理人  吳玲華律師
複 代理 人  高永穎律師
被      告  簡世光  
訴訟代理人  簡志霖  
被      告  簡世峯  
被告之共同
訴訟代理人  張至剛律師
上列當事人間請求返還土地事件，本院於民國111年6月21日言詞
辯論終結，判決如下：
    主  文
被告應將坐落臺北市○○區○○段○○段○○○地號土地如附圖所示標示A
、B部分地上物拆除，並將占用土地返還予原告。
被告應給付原告新臺幣壹拾陸萬參仟玖佰壹拾柒元，及自民國一
百一十年五月二十日起至清償日止，按年息百分之五計算之利息
。
被告應自民國一百一十年四月一日起至返還第一項土地之日止，
按月給付原告新臺幣貳仟陸佰玖拾參元。
原告其餘之訴駁回。
訴訟費用由被告負擔。
本判決所命給付，於原告以新臺幣柒拾陸萬伍仟元供擔保後，得
假執行。但被告如以新臺幣貳佰貳拾玖萬元為原告預供擔保，得
免為假執行。
原告其餘假執行之聲請駁回。　　
    事實及理由
原告主張：坐落臺北市○○區○○段○○段000地號土地（下稱系爭土
  地）為伊所有，然竟遭被告以所有之門牌號碼同區翠雲街21號
  房屋（下稱系爭房屋）庭院（下稱系爭庭院）內之游泳池、周
  邊草坪及部分庭院空地（下稱系爭泳池、花園）無權占用如附
  圖所示A、B部分，面積各為A部分11.18平方公尺、B部分47.70
  平方公尺，共58.88平方公尺（下稱系爭占用土地），是伊自
  得依民法第767條規定，請求被告拆除系爭泳池、花園，將系
  爭占用土地返還。又被告無權占用系爭占用土地，受有相當於
  租金之利益，是伊自得併依不當得利法律關係，請求被告返還
  起訴前5年相當於不當得利租金共新臺幣（下同）23萬4225元
  ，並加計法定遲延利息，暨自起訴後之民國110年4月1日起至
  返還土地日止，按月給付3847元之不當得利等語。並聲明：㈠
  被告應將系爭泳池、花園拆除，將系爭占用土地返還原告。㈡
  被告應給付原告23萬4225元，及自起訴狀繕本送達翌日起至清
  償日止，按年息5％計算之利息。㈢被告應自110年4月1日起至返
  還第1項土地之日止，按月給付原告3847元。㈣願供擔保，聲請
  宣告假執行。
被告則以：伊等係於68年間向前手簡玉里購買同小段383地號土
  地（重測前為同區頂北投段山腳小段261號地號，下稱系爭383
  號土地）及系爭房屋（下與系爭383號土地合稱系爭房地），
  簡玉里當時並明確告知伊等，其已給付前地主葉正信永久使用
  系爭占用土地之對價，而約定可永久合法使用（下稱系爭永用
  約定），伊等繼受系爭永用約定，亦得有權占有。又伊等向財
  政部國有財產署（下稱國產署）承租相鄰同段374、376、382
  地號土地，每月每平方公尺租金為20.6元，原告請求以申報地
  價10％計付（即每月每平方公尺65.3元）應屬過高等語，資為
  抗辯。並聲明：㈠原告之訴駁回。㈡如受不利判決，願供擔保，
  聲請宣告免為假執行。
兩造協議簡化之不爭執事項（見本院111年6月21日言詞辯論筆
  錄，本院並依論述需要，調整其順序或簡化其文字用語，且刪
  除兩造各自表述部分）：　
㈠原告為系爭土地之所有權人，系爭土地110年3月9日第一類謄本
  如士司調卷第12頁原證1所示。
㈡系爭房地為被告所共有。系爭383號土地110年5月3日第一類謄
  本如士司調卷第19-20頁原證3所示。相關：
⒈系爭房地坐落位置大略如士司調卷第13頁臺北市地政主管機關
  圖資所示。且系爭房地外尚建造有系爭庭院，庭院內並設有系
  爭泳池、花園，且主要占用同段374地號土地，另並占用系爭
  土地。原告曾自68年起向國產署承租同段374、376、382地號
  土地迄今，租約及地籍圖謄本如本院卷第184、188被證3、5所
  示。
⒉系爭庭院中之系爭泳池、花園占用系爭占用土地之位置、面積
  如附圖所示A、B部分，面積各為A部分11.18平方公尺、B部分4
  7.70平方公尺，共58.88平方公尺。
⒊系爭房地空照圖如士司調卷第13頁所示。
⒋系爭庭院中系爭花園現況照片如本院卷第108-109頁所示。系爭
  泳池現況照片如本院卷第112頁原證5所示。
⒌系爭房地圍牆外之道路照片如本院卷第116頁所示。
㈢系爭房地權屬及占有權源相關：
⒈系爭房地原為訴外人張重農於62至63年間所起造。陽明山管理
  局建築執照如本院卷第78頁被證2所示。其上記載之建築基地
  為系爭383號土地及同段374地號土地，並未包括系爭土地。
⒉系爭房屋並未辦理保存登記，而無權狀。
⒊系爭383號土地謄本一般註記事項記載：張重農移轉於簡玉里，
  簡玉里再移轉於被告等語，如士司調卷第20頁所示。另系爭38
  3號土地重測前登記簿謄本如本院卷第158-165頁所示。
⒋被告係於68年間，向前手簡玉里購買系爭383號土地，系爭383
  號土地權狀如本院卷第52-54頁被證1所示。同時並購置其上房
  屋。
⒌被告於買受時即知悉系爭庭院有部分占用他人所有之系爭土地
  。
⒍被告買受時，系爭房地之系爭庭院外圍已築有圍牆。
⒎被告於68年購入系爭房地後，至本件訴訟前，原告並未曾向被
  告主張無權占有而為請求。
⒏原告於系爭土地所在鄰近地區，有多筆面積不大之小塊土地。
㈣不當得利租金相關：
⒈系爭土地105-106年之申報地價每平方公尺為8080元；107-108
  年申報地價每平方公尺為7920元；109-110年申報地價每平方
  公尺為7840元。如士司調卷第16-17、19頁所示。
⒉系爭土地附近目前均作為住宅區使用，附近200-300公尺環境街
  景圖，如本院卷第190-192頁所示。
㈤起訴狀係於110年5月19日送達被告（如士司調卷第28-29頁所示
  ）。
㈥上開事實，業據兩造提出與其主張相符之卷內相關文書資料為
  證，且為兩造所不爭執，當可信為真實。　
本件經本院於111年6月21日言詞辯論期日與兩造整理並協議簡
  化爭點如下（見本院同上筆錄，並依論述需要，調整其順序，
  適當精簡）：　　
㈠被告抗辯：系爭房地前手曾就系爭占用土地與原告前手有系爭
  永用約定，其因買賣繼受而有權占有，是否可採？被告是否已
  舉證？
㈡原告請求相當於租金之不當得利若干為適當？
茲就上開爭點論述如下：
㈠被告未能證明其等占用系爭占用土地係有正當權源。
⒈按以無權占有為原因，請求返還土地者，占有人對土地所有權
  存在之事實無爭執，而抗辯非無權占有者，應就其取得占有係
  有正當權源之事實負舉證責任，如被告未能證明，應認原告之
  請求為有理由。
⒉本件系爭房地為被告所共有（見不爭執事項㈡所示），且該房地
  中系爭庭院內之系爭泳池、花園，確有占用原告所有之系爭占
  用土地（見不爭執事項㈠、㈡⒈⒉所示）為兩造所不爭執。是被告
  抗辯非無權占有，然為原告所否認，依上說明，自應就其等取
  得占有係有正當權源之事實負舉證責任。
⒊經查，被告抗辯有正當權源係以：其前手簡玉里當時曾明確告
  知其等，其與系爭土地前地主葉正信間有系爭永用約定為依據
  ，並聲明訊問證人簡玉里。然簡玉里經本院通知後，已具狀陳
  稱：伊已移民美國多年，現高齡86歲，關於系爭房地早於68年
  8月依當時現狀出售給被告之相關事實，迄今已超過40年，是
  伊對於兩造間之訴訟完全無法作證，且因疫情關係伊目前完全
  沒有回臺計畫等語（見本院卷第234頁），實難認有調查之可
  能。此外，被告復未能提出其他事證，以證明系爭永用約定之
  存在，其得繼受而繼續為占用系爭占用土地之正當權源，是應
  認被告抗辯有正當權源，並不足採。
⒋據此，原告依民法第767條第1項規定，請求被告拆除系爭泳池
  、花園，並將系爭占用土地返還，為有理由，應予准許。
㈡本件原告請求相當於租金之不當得利應以申報地價7％計算為適
  當。
⒈按無法律上之原因而受利益，致他人受損害者，應返還其利益
  ，民法第179條前段定有明文。又無權占用他人土地，可能獲
  得相當於租金之利益，為社會通常之觀念。次按城市地方房屋
  之租金，以不超過土地及其建築物申報總價額年息10％為限，
  並為地租所準用，且所謂土地之總價額係指法定地價，即申報
  地價，此觀土地法第97條第1項、第105條、第148條、土地法
  施行法第25條規定自明。而基地租金之數額，除以基地申報地
  價為基礎外，尚須斟酌基地之位置，工商業繁榮之程度，承租
  人利用基地之經濟價值及所受利益等項，並與鄰地租金相比較
  ，以為決定，並非必達申報總地價年息10％最高額。查被告無
  權占有系爭占用土地，已如上述，是原告主張被告無法律上原
  因受有系爭占用土地相當於租金之利益，致原告受有相當於租
  金之損害，而依不當得利之法律關係，請求被告返還無權占有
  使用系爭占用土地所受相當於租金之利益，依上說明，自屬有
  據。
⒉本院斟酌系爭占用土地附近目前均作為住宅區使用（見不爭執
  事項㈣⒉所示），且審酌系爭占用土地所在位置、商業活動、整
  體交通條件、生活機能（見本院卷第190-192頁）、被告利用
  系爭占用土地之經濟利益及所受利益（見不爭執事項㈡⒈至⒌所
  示），暨被告承租相鄰土地之基地租金（見本院卷第184、188
  頁）等一切情況（含不爭執事項㈢⒌至⒏所示），認原告得請求
  被告返還相當於租金之不當得利數額，以系爭占用土地申報地
  價年息7％計算為適當，原告主張應以申報地價10％、被告抗辯
  應以國產署承租租金優惠規定計付云云，均不足採。　
⒊而系爭占用土地面積共計58.88平方公尺（見不爭執事項㈡⒉所示
  ），且該土地105-106年之申報地價每平方公尺為8080元；107
  -108年申報地價每平方公尺為7920元；109-110年申報地價每
  平方公尺為7840元（見不爭執事項㈣⒈所示）。則經計算後，原
  告得請求被告給付起訴前5年（即105年3月22日至110年3月21
  日)相當於租金之不當得利金額應為16萬3917元【計算式：占
  用面積58.88平方公尺×年息7％×｛105-106年度申報地價8080元×
  （1＋283日/365日）年＋107-108年申報地價7920元×2年＋109-11
  0年申報地價7840元×（1年＋81日/365日)，元以下四捨五入】
  。另自110年4月1日起至返還系爭占用土地之日止，計算相當
  於租金之利益則為每月2693元（計算式：110年申報地價7840
  元×占用面積58.88平方公尺×年息7％÷12月，元以下四捨五入）
  。
從而，原告依民法第767條、第179條規定，請求被告拆除系爭
  泳池、花園，並將系爭占用土地返還予原告；併請求被告應給
  付原告16萬3917元，及自起訴狀繕本送達翌日即110年5月20日
  （見不爭執事項㈤所示）起至清償日止，按年息5％計算之利息
  ，暨自110年4月1日起至返還前開土地之日止，按月給付原告2
  693元，為有理由，應予准許，逾此範圍之請求，則無理由，
  應予駁回。
兩造分別陳明願供擔保，聲請宣告假執行、免為假執行，關於
  原告勝訴部分，經核並無不合，爰分別酌定相當之擔保金額，
  併予宣告。至原告其餘假執行之聲請，因訴之駁回而失所依附
  ，應併予駁回。
末按各當事人一部勝訴、一部敗訴者，其訴訟費用，由法院酌
  量情形，命兩造以比例分擔或命一造負擔，或命兩造各自負擔
  其支出之訴訟費用，民事訴訟法第79條定有明文。查本件原告
  敗訴部分，僅為無庸計徵裁判費之附帶請求被告給付相當於租
  金之不當得利部分，與被告敗訴部分之比例，顯有差異，本院
  乃酌量上情諭知本件訴訟費用，應由敗訴之被告負擔，以為公
  平。
本件判決基礎已臻明確，兩造其餘攻防方法、陳述及訴訟資料
  ，經本院斟酌後，核與判決結果不生影響，爰不逐一論列，附
  此敘明。
據上論結，本件原告之訴為一部有理由，一部無理由，爰判決
  如主文。　　　
中　　華　　民　　國　　111 　年　　7 　　月　　11　　日
                  民事第三庭  法  官  王沛雷
以上正本係照原本作成。
如對本判決上訴，應於判決送達後20日內向本院提出上訴狀，若
委任律師提起上訴者，應一併繳納上訴審裁判費，否則本院得不
命補正逕行駁回上訴。
中　　華　　民　　國　　111 　年　　7 　　月　　11　　日
                              書記官  邱筱菱